【裁判字號】    98,訴,1917
【裁判日期】    981030
【裁判案由】    分配表異議之訴
【裁判全文】
臺灣臺中地方法院民事判決  98年度訴字第1917號
原      告  內政部營建署
法定代理人  丁○○
訴訟代理人  乙○○
被      告  丙○○
            甲○○
當事人間分配表異議之訴事件，本院於98年10月9日言詞辯論終
結，判決如下：
    主    文
確認被告甲○○持有被告丙○○於民國九十七年八月一日所簽發
，民國九十八年三月一日到期，票面金額新台幣壹仟伍佰萬元，
票號一九四一八四號之本票債權及自民國九十八年三月一日起至
清償日止，按年息百分之六計算之利息債權不存在。
本院98年度執字第20104號返還借款執行事件，就債務人丙○○
之存款，不准被告甲○○以前項債權參與分配，分配表中所列甲
○○債權應予剔除。
訴訟費用被告負擔。
    事實及理由
一、被告丙○○未於最後言詞辯論期日到場，核無民事訴訟法第
    386條所列各款情形，爰依原告聲請，由其一造辯論而為判
    決。
二、原告起訴主張：
  (一)被告丙○○積欠原告借款債務二筆，分別為：(1)本金新
      台幣(下同)619,512元及自民國(下同)91年7月12日起至清
      償日止，按年息百分之5.075計算之利息，及自91年7月12
      日起至清償日止，按上開利率百分之50計算之違約金。
      (2)本金288,879元及自91年7月12日起至清償日止，按年
      息百分之8.075計算之利息，及自91年7月12日起至清償日
      止按上開利率百分之50計算之違約金。經原告聲請  鈞院
      強制執行其在第三人台灣銀行股份有限公司健行分公司之
      存款債權，於債權範圍內扣押其中部分存款1,422,202元
      ，並逕由原告向第三人收取，有  鈞院98年4月2日中院彥
      民執98執酉字第20104號執行命令可稽，合先敘明。
  (二)查本件原告之債權原得足額全數受償，詎被告丙○○以不
      實之理由向鈞院聲明異議，致鈞院於98年4月16日撤銷上
      開收取命令，改核發支付轉給命令(證二)，被告丙○○又
      於98年4月13日提起債務人異議之訴，經鈞院定於98年5月
      12日及6月9日二次言詞辯論均未到庭而視為撤回起訴在案
      。惟在此同時卻與前妻即被告甲○○通謀製造假債權
      1,500萬元，並向鈞院聲請本票裁定，經鈞院於98年4月22
      日核發98年度司票字第3711號本票裁定(證三)在案，足證
      被告丙○○以異議程序拖延強制執行之進行，並與被告甲
      ○○通謀製造假債權取得執行名義，於98年4月30日聲明
      參與分配，意圖損害債權人之債權甚明，依最高法院24年
      上字第5219號判例意旨，實已構成刑法第356條之損害債
      權罪嫌。
  (三)按當事人主張有利於己之事實者，就其事實有舉證之責任
      ，民事訴訟法第277條定有明文。又消極確認之訴，應由
      被告負立證責任，如被告欲主張原告確為股東，應由被告
      自負立證責任，如被告不能立證或其提出之證據不足採用
      ，則原告之訴即應認為有理由，無庸另行立證。有最高法
      院19年上字第385號判例可參。再確認法律關係不存在之
      訴，原告如僅否認被告於訴訟前所主張法律關係成立原因
      之事實，以求法律關係不成立之確認，應由被告就法律關
      係成立原因之事實，負舉證之責。有最高法院20年上字第
      709號判例可資參照。另確認法律關係不存在之訴，如被
      告主張其法律關係存在時，應由被告負舉證責任。有最高
      法院42年臺上字第170號判例可按。本件被告丙○○與甲
      ○○原係配偶關係，於97年8月l日始辦理離婚，故被告甲
      ○○對丙○○積欠原告債務之事實知之甚詳，不可能有借
      貸關係存在，故被告就其本票債權存在自須負舉證之責。
  (四)又按債權人或債務人對於分配表所載各債權人之債權或分
      配金額有不同意者，應於分配期日l日前，向執行法院提
      出書狀，聲明異議。又異議未終結者，為異議之債權人或
      債務人，得向執行法院對為反對陳述之債權人或債務人提
      起分配表異議之訴；聲明異議人未於分配期日起10日內向
      執行法院為前二項起訴之證明者，視為撤回其異議之聲明
      ；前項期問，於第40條之l有反對陳述之情形，自聲明異
      議人受通知之日起算。強制執行法第39條第l項、第41條
      第l項、第3項前段及第4項分別定有明文。本件分配表原
      定於98年7月22日實行分配，原告於分配期日1日前於98年
      7月14日聲明異議，嗣經被告甲○○於98年7月30日為反對
      之陳述，經鈞院以98年7月30日中院彥民執98執酉字第
      20104執行命令(證四)通知於文到十日內為起訴之證明。
      為此，爰依強制執行法第41條之規定，提起本訴。
三、原告對被告答辯之陳述：
  (一)被告甲○○辯稱系爭1500萬元整之本票債權，係包括離婚
      之贍養費、因被告丙○○外遇之精神損失、其子因保母業
      務過失致死之賠償金300萬元、保險理賠100萬元及借款
      200萬元云云，然查：
    (1)被告二人於94年12月3日結婚，嗣因個性差異不合於97年8
      月l日離婚，有離婚協議書(詳被告答辯狀)可稽，既係協
      議離婚必會將所有之離婚條件於協議書上載明，惟依被告
      雙方之協議書所載之議定離婚條件為:「一、女方同意完
      成離婚登記，仍保有名下房屋不動產三處，坐落於l.台中
      市○區○○里○○○路341-1號2樓，貸款餘額$3,439,603
      元，貸款360萬元。2.台中市○○里○○○街ll號6樓之23
      ，貸款餘額$947,708元，貸款100萬。3.台中市○○區○
      ○路2段425號9樓之2，貸款餘額$4,023,677元，貸款416
      萬元。二、雙方於離婚生效日後，不再負擔對方於婚姻關
      係中所有之法律責任。三、本協議書所立之所有條款，均
      經雙方同意後簽立，如有違反約定之情事，須接受法律之
      處理。四、本協議書經雙方簽名蓋章後，由雙方偕同至戶
      政機關辦理離婚登記之手續。五、本協議書共計壹式參份
      ，除由雙方各執壹份為憑外，另一份由雙方持往戶政機關
      據以辦理離婚登記之手續。」遍查上開內容，並無被告所
      辯稱之1500萬元本票債權內容記載，亦無贍養費之約定，
      足證被告除上開三間房屋外，實無給付贍養費之協議，被
      告所辯顯係臨訟杜撰，並無可採。
    (2)次查離婚協議書所載被告甲○○保有之三間房屋，其原貸
      款總額高達876萬，依其自認：「我是喬山健康科技股份
      有限公司的職員，月薪2萬多元，從89年年底任職迄今。
      」(詳鈞院98年9月l日言詞辯論筆錄)則就其月薪僅2萬多
      元觀之，根本沒有能力購置上開三間房屋，甚至於連目前
      的貸款均無力清償，因為以離婚協議書所載之貸款餘額總
      計為8,410,988元，以利率2%，二十年本息平均計算，每
      月即須繳納貸款42,550元，被告甲○○應無繳款能力。
    (3)參以被告丙○○稱：「我是在東森房屋工作，擔任店長，
      從95年3月開始於東森任職迄今，月薪十幾、二十幾萬元
      」故不論從職業、資力而言，均足證上開三間房屋均應係
      被告丙○○因職務關係所購置，而登記在被告甲○○名下
      而已，依協議書約定既由被告甲○○保有所有權，則其另
      辯稱被告丙○○將其子之賠償300萬元、理賠金100萬元及
      其借貸款項200萬元等作為投資不動產之用，須返還予伊
      云云，辜且不論其對上開款項是否有請求全部給付之權，
      縱有，上開款項亦已轉購三間房屋而約定由其所有，被告
      丙○○自無須另負給付之義務，益證被告間之1,500萬元
      本票債務係為脫免強制執行，通謀虛偽所簽具，應屬無效
      。
    (4)又查被告既主張於婚姻關係存續中未約定夫妻財產制，依
      法應為法定財產制，則(1)保母業務過失損害賠償300萬元
      (2)三商人壽理賠金100萬元如未指定受益人，依民法第101
      7條第l項後段之規定，推定為夫妻共有，故被告主張系爭
      本票債權包括上開二筆款項，顯屬無稽。
    (5)退萬步言，縱上開保母業務過失損害賠償300萬元及理賠
      金100萬元均屬被告甲○○所有，則查系爭所謂1,500萬元
      整之本票債權，扣除上開金額及借款200萬元(未舉證證明
      消費借貸關係有效成立)後，尚餘900萬元，依被告言屬贍
      養費，則被告二人離婚之贍養費，包括三間房屋及900萬
      元，以被告二人婚姻關係存續未滿三年之情事，實有違常
      理。
  (二)又查被告於98年4月15日之本票裁定聲請狀，將被告丙○
      ○之地址列為「台中市○○區○○路二段425號9樓之2」
      ，並查附戶籍謄本(原證5)乙紙，顯示被告丙○○之戶籍
      已於98年3月31日即已遷入「彰化縣彰化市○○○街5巷31
      號」惟其於98年4月30日之參與分配聲明狀仍將被告丙○
      ○之住所列為「台中市○○區○○路二段425號9樓之2」
      ，足證其明知被告丙○○確實居住於上開住址，且均經鈞
      院合法送達，而其自己之住所均列就業公司(喬山健康科
      技股份有限公司)處所「台中縣大雅鄉○○路26號」，顯
      係刻意區隔，實則二人仍住在一起，否則，書狀應會逕列
      戶籍地址。而被告丙○○於98年4月13日聲明異議狀、債
      務人異議之訴起訴狀、98年4月30日之請假狀及永安診所
      之診斷證明書等其自行填載之地址均為「台中市○○區○
      ○路二段425號9樓之2」，且均經鈞院合法送達，送達證
      書顯示大多由其母謝寶珠簽收，於98年7月13日9時20分更
      係由被告本人親自簽收(原證6)。足證被告丙○○及其母
      親謝寶珠迄今均仍居住於「台中市○○區○○路二段425
      號9樓之2」，遷址僅係避人耳目而已。
  (三)又查被告丙○○積欠原告系爭款項，於87年12月15日設定
      抵押權為擔保，詎逾欠後，原告於91年間向鈞院聲請拍賣
      抵押物時，被告甲○○即曾提出假租約，主張其於87年12
      月l日即向被告丙○○承租系爭拍賣標的(被告已知債權人
      為內政部營建署)，企圖造成不點交，藉機阻撓拍賣，幸
      賴鈞院明察秋毫，將其異議駁回並除去租賃關係後拍賣，
      始未讓其得逞，有鈞院91年度執字第4178號民事裁定(原
      證7)及函(原證8)各乙份可稽，現被告二人故技重施，製
      造假債權參與分配，均僅係為脫免強制執行。
  (四)末查被告丙○○體格壯碩，開庭聲音宏亮，顯無不能如期
      到庭之重大疾病，在鈞院庭上仍故意否認積欠原告債務，
      經鈞院提示資料後始予以承認，足認被告丙○○於98年4
      月13日提起債務人異議之訴，故意不到庭為言詞辯論，以
      請病假為由，均係為拖延強制執行分配時程，同時卻與被
      告甲○○通謀製造假債權1,500萬元參與分配，意圖損害
      債權人之債權甚明。
四、被告則辯以：
  (一)被告丙○○未於最後言詞辯論期日到場，惟據其以前之辯
      論：
    (1)被告承認有積欠原告系爭借款。
    (2)因被告外遇被抓到，怕甲○○父母提告，才簽發系爭本票
      給甲○○，大家就協議離婚。
    (3)甲○○向被告要錢，所以，被告才叫她去參與分配。
  (二)被告甲○○部分：
    (1)本案被告甲○○與被告丙○○原係配偶關係，惟因被告丙
      ○○前因與第三人通姦致兩造婚姻關係無法維持，經被告
      丙○○於97年7月25日同意給付被告甲○○一千五百萬元
      之賠償金、贍養費、借款等後，兩造始於97年8月l日經證
      人二人見證離婚，簽立離婚協議書(被證l)始向戶政機關
      為離婚登記，故前開離婚確已生效；而上開一千五百萬元
      之賠償金、贍養費、借款等，係包括被告甲○○與被告
      丙○○之子黃朕楷因保母劉連悌業務過失請求之全部賠償
      金額。此賠償金嗣經劉連悌賠償300萬元，惟於婚姻關係
      存續中，經被告丙○○作為投資不動產之用，故被告丙○
      ○乃同意於離婚後給付被告該賠償金之全部。被告甲○
      ○與被告丙○○之子黃朕楷投保三商人壽而領取之理賠金
      之全部，因亦係於婚姻關係存續獲得理賠，經被告丙○○
      作為投資不動產之用，故被告丙○○乃同意於離婚後給付
      被告該保險理賠金之全部。甲方即被告丙○○從事房地
      產事業及投資而向乙方借貸之款項。被告丙○○因外遇
      而賠償乙方即被告甲○○之精神賠償。被告丙○○因外
      遇致離婚而須給付之贍養費等；故被告丙○○與被告甲○
      ○間就上開本票債權債務關係，自包括上開賠償金、借款
      及贍養費等，於被告丙○○未履行其契約上應負之給付義
      務完畢前，被告丙○○所簽立之本票債權自屬存在，乃被
      告丙○○遲至98年2月份，均未清償完畢，被告甲○○乃
      以上開本票債權聲請裁定准予強制執行，則本案原告主張
      兩造間之本票債權不存在，實係妄加揣測，不足採信。
    (2)另按「夫妻未以契約訂立夫妻財產制者，除本法另有規定
      外，以法定財產制，為其夫妻財產制。」、「夫妻各自對
      其債務負清償之責。夫妻之一方以自己之財產清償他方之
      債務者，雖於婚姻關係存續中，亦得請求返還」、民法第
      1005條、第1023條定有明文；而本案被告甲○○與被告丙
      ○○於婚姻關係存續中並未以書面約定夫妻財產制，依法
      即應為法定財產制而應由被告丙○○自負清償其個人債務
      之責，且如被告甲○○於婚姻關係存續中以自己之財產清
      償被告丙○○之債務，亦得以請求償還，故被告甲○○對
      被告丙○○個人之債務，縱使知之甚詳，仍無代被告丙○
      ○清償之責任；乃原告主張被告二人原係夫妻關係，被告
      甲○○對被告丙○○所負之債務應知之甚詳，進而主張被
      告甲○○與被告丙○○不可能有借貸關係等語，而認系爭
      本票債權不存在，實屬荒謬。
    (3)再按否認法律關係存在者，固不負舉證責任，惟第三人主
      張表意人與相對人通謀而為虛偽意思表示，而否認當事人
      間法律關係存在者，則應由該第三人負舉證責任(最高法
      院四十八年台上字第二九號判例參照)；本案原告復於起
      訴狀主張被告甲○○與被告丙○○間通謀製造1500萬元之
      假債權，而簽發系爭本票，則原告就被告甲○○與被告丙
      ○○間之通謀而為虛偽簽發本票之意思表示及發票行為，
      自應由該第三人即原告負舉證責任甚明，自不容原告片面
      主張被告間通謀虛偽意思表示即否認被告甲○○與被告丙
      ○○間之本票債權債務關係不存在。
答辯聲明：均請求判決：
  (一)原告之訴駁回。
  (二)訴訟費用由原告負擔。
五、得心證之理由：
  (一)查被告丙○○於87年12月9日因購買國民住宅向原告貸款
      229萬元，其中160萬元借款利率為年息5.075%；69萬元之
      借款利率為年息8.075%，借款期限30年，借款期間自87年
      12月28日起至117年12月28日止，按期攤還借款本息，此
      有貸款借據足憑，嗣因被告丙○○未能按期履行，依約借
      款視為全部到期，原告向本院聲請對被告丙○○核發支付
      命令，原告以該88年度促字第57762號支付命令及其確定
      證明書為執行名義，向本院聲請91年度執酉字第4178號對
      被告丙○○強制執行，受部分清償，尚有(一)619,512元
      ，(二)288,879元及均自91年7月12日起至清償日止，按年
      息(一)百分之5.075(二)百分之8.075計算之利息及均自91
      年7月12日起至清償日止，各按上開利率百分之50計算之
      違約金未受清償，而發給96年執酉字第50869號債權憑證
      予原告，嗣原告以該債權憑證為執行名義於98年3月16日
      向本院聲請對被告丙○○在台灣銀行股份有限公司健行分
      公司之存款強制執行。本院於98年4月2日發收取命令，由
      債權人(即原告)逕向第三人台灣銀行股份有限公司健行分
      公司收取債務人(即被告丙○○)在該分公司之存款
      1,422,202元。被告丙○○於98年4月13日以未向原告貸款
      ；縱有亦已清償完畢；支付命令未經合法送達，並未確定
      ；原告以之為執行名義聲請強制執行，於法不合為由，向
      本院聲明異議，致本院於98年4月16日撤銷原收取命令，
      改發支付轉給命令。而被告甲○○於98年4月22日持被告
      丙○○於97年8月1日簽發，98年3月1日到期，面額1,500
      萬元，票號194184號本票向本院聲請98年度司票字第3711
      號本票准許強制執行裁定，被告甲○○於98年4月30日以
      該98年度司票字第3711號裁定為執行名義聲請參與本院98
      年度執字第20104號執行事件分配，原告以被告間通謀虛
      偽意思表示製造假債權，損害其債權為由，於98年7月15
      日(分配期日98年7月22日前)提出書狀，對分配表聲明異
      議，但債權人(即被告甲○○)為反對之陳述，原告依限於
      98年8月10日向本院對被告等提起分配表異議之訴。而被
      告丙○○於98年4月21日聲請停止執行(98年度聲字第236
      號)，卻未提供擔保；被告丙○○對原告內政部營建署提
      起之債務人異議之訴事件，被告丙○○亦因無正當理由兩
      次未到場言詞辯論而視為撤回起訴。原告認被告丙○○故
      意拖延訴訟，使其前妻(即被告甲○○)得以偽造之1,500
      萬元本票假債權參與分配，損害其系爭之貸款債權。
  (二)被告等主張：被告丙○○與被告甲○○於94年12月3日結
      婚，因被告丙○○外遇，怕挨告，97年7月25日同意給付
      被告甲○○1,500萬元(含小孩因保母過失喝奶噎到致死之
      賠償金300萬元；三商人壽之理賠金100萬元；借款200萬
      元；餘900萬元為贍養費及精神慰撫金。)而簽發系爭面額
      1,500萬元之本票予甲○○，嗣甲○○向丙○○要錢，因
      丙○○在台灣銀行股份有限公司健行分公司之存款已被扣
      押，丙○○即叫甲○○去參與分配。但為原告所否認稱：
      被告間之本票債權1,500萬元為假債權，不得參與分配。
  經查：
    (1)被告丙○○與被告甲○○於94年12月3日結婚，97年8月1
      日協議離婚，離婚協議書第一條約定，「女方同意完成離
      婚登記，仍保有名下房屋不動產三處，坐落於l.台中市○
      區○○里○○○路341-1號2樓，貸款餘額3,439,603元，
      貸款360萬元；2.台中市○○里○○○街ll號6樓之23，貸
      款餘額$947,708元，貸款100萬元；3.台中市○○區○○
      路2段425號9樓之2，貸款餘額4,023,677元，貸款416萬元
      。」被告甲○○稱：「其為喬山健康科技股份有限公司職
      員，月薪二萬多元，從89年底任職迄今。」是被告甲○○
      自89年底任職起至97年8月1日離婚止，近8年薪資，扣除
      生活所需，餘約100萬元，欲貸款200萬元予被告丙○○，
      殊屬不可能，更談不上買受前揭三棟房地，是上開三棟房
      屋應係被告丙○○所購，登記在被告甲○○名下。被告稱
      其小孩黃朕楷因保母劉連悌業務過失喝奶噎到致死，賠償
      300萬元及取得三商人壽理賠金100萬元，供被告丙○○作
      為投資不動產之用，上開賠償金400萬元，因被告未約定
      財產制，應屬被告共有，則被告雙方離婚協議書，未見另
      有贍養費、精神慰撫金之記載，前揭三棟建物歸被告甲○
      ○取得，應已包含賠償金、理賠金、贍養費、精神慰撫金
      在內。而被告主張之贍養費及慰撫金竟高達900萬元亦有
      背常情。被告供陳系爭面額1,500萬元之本票係被告丙○
      ○給付被告甲○○之賠償金300萬元、理賠金100萬元，借
      款200萬元、及贍養費、精神慰撫金900萬元，共1,500萬
      元，如此鉅額之款項離婚協議書隻字未提，難令人置信。
      待原告內政部營建署對被告丙○○聲請強制執行，經本院
      發執行命令後，被告動作頻頻，先由被告丙○○於98年4
      月13日聲請異議，並提起債務異議之訴，而原告丙○○(
      即本件被告丙○○)無正當理由，遲誤兩次言詞辯論期日
      (98年5月12日及98年6月9日)而視為原告丙○○撤回起訴
      ，使被告甲○○有足夠時間於98年4月22日持系爭面額
      1,500萬元本票向本院聲請98年度司票字第3711號本票准
      許強制執行裁定，嗣於98年4月30日以該98年度司票字第
      3711號裁定為執行名義聲請參與分配本院98年度執字第
      20104號執行事件分配，因債務人除原告內政部營建署外
      ，尚有被告甲○○，故本院於98年7月3日製作分配表，依
      債務人分配金額彙整總表記載，內政部營建署分配金額為
      106,273元，不足額1,240,331元；甲○○分配金額為
      1,315,729元，不足額13,955,240元。惟依前述，被告丙
      ○○簽發系爭面額1,500萬元之本票予被告甲○○之原因
      關係不存在，系爭本票債權為被告製造之假債權，其等通
      謀偽簽發本票行為為無效，因被告甲○○以系爭面額
      1,500萬元本票假債權及其利息參與分配，致使原告內政
      部營建署未能受足額分配，就被告甲○○本票債權1,500
      萬元及其利息債權之存否，攸關原告內政部營建署受分配
      之權益，是原告內政部營建署有即受確認判決之法律上利
      益，依民事訴訟法第247條第1項前段規定，原告內政部營
      建署訴請確認被告甲○○持有被告丙○○於民國97年8月1
      日簽發，民國98年3月1日到期，票面金額新台幣1,500萬
      元，票號194184號之本票債權及自民國98年3月1日起至清
      償日止，按年息百分之六計算之利息債權不存在，洵屬正
      當，應予准許。
    (2)前項被告甲○○1,500萬元之本票債權及其利息債權既為不
      存在，本院98度執字第20104號返還借款執行事件，就債
      務人丙○○之存款，自不准被告甲○○以前項債權參與分
      配，分配表中所列甲○○之債權應予剔除。
  (三)本件事證已臻明確，兩造所為其他攻擊、防禦方法，於判
      決結果不生影響，爰不逐一審究。
六、據上論結，原告之訴為有理由，依民事訴訟法第385條第1項
    前段、第78條、第85條第1項前段判決如主文。
中    華    民    國    98    年    10    月    30    日
                  民事第二庭    法  官  周靜秀
正本係照原本作成。
如對本判決上訴，須於判決送達後20日內向本院提出上訴狀。
中    華    民    國    98    年    10    月    30    日
                                書記官


司法院資訊處製作；財團法人民間司法改革基金會備份。
